高雄高等行政法院簡易判決　　　　　　　　　　　九十一年度簡字第二三四號
　　原　　　告　甲○○
　　訴訟代理人　卓隆燁　會計師
　　被　　　告　財政部臺灣省南區國稅局
　　代　表　人　乙○○　局長
　　訴訟代理人　丙○○
右當事人間因贈與稅事件，原告不服財政部中華民國九十一年三月二十八日台財訴字
第○九一○○○一四七○號訴願決定，提起行政訴訟。本院判決如左：
　　主  文
原告之訴駁回。
訴訟費用由原告負擔。
    事實及理由
一、緣原告於民國（下同）八十九年四月十一日提領新台幣（下同）二百萬元存入其
    姪女方孝慈在世華銀行仁愛分行帳戶，涉有贈與情事，案經被告機關查獲，乃核
    定贈與總額二百萬元，贈與淨額一百萬元，贈與稅額四萬八千元，並以違反遺產
    及贈與稅法第二十四條規定，按核定應納稅額加處一倍之罰鍰四萬八千元。原告
    不服申經復查，未獲變更，提起訴願，亦遭決定駁回，遂提起本件行政訴訟。主
    張：（一）按遺產及贈與稅法第四條第二項明定：「本法稱贈與，指財產所有人
    以自己財產無償給予他人，經他人允受而生效力之行為。」則必贈與人有無償給
    予他人財產，而經他人允受者始生贈與之效力甚明。易言之，遺產及贈與稅法所
    稱之贈與，除贈與人有以自己財產無償給予受贈人之意思表示外，尚須有受贈人
    之同意允受，始生贈與並須擔負申報及繳納贈與稅之義務。惟本件原告匯入方孝
    慈帳戶之款項，係原告多年來陸續向方孝慈借入款項之返還，乃債務之清償行為
    ，則此匯撥之舉既非無償之給付，揆諸前揭法文規定，即非贈與稅課徵之範疇。
    又參大院九十年度訴字第一五二號判決理由四「按行為時遺產及贈與稅法第五條
    第六款：按配偶間及三親等以內親屬間財產之買賣，以贈與論，依法課徵贈與稅
    之適用，必以親屬間有財產之買賣為前提，故倘親屬間財產之移轉係基於買賣以
    外之其他法律關係，要非該條款規範之對象，自無該條款之適用」意旨自明。系
    爭匯撥款項既屬償還借貸款者，即非無償給予他人之贈與，依上開判決意旨，顯
    非上開遺產及贈與稅法第三條第一項及第四條第二項規範之對象，被告逕為認定
    ，實屬違法。況現代經濟社會眾多銀行帳戶間匯撥款項係屬常態，如僅憑該等帳
    戶間匯撥款項即認屬贈與，顯未慮及經濟社會之借貸及清償行為，核與常情有違
    。復依民事訴訟法第二百七十七條前段明定：「當事人主張有利於己之事實者，
    就其事實有舉證之責任。」被告於未查得本件原告有贈與之意思表示，僅依匯撥
    款項資料，即逕認贈與並予論罰，顯違反上揭法文之舉證責任分配原則。（二）
    被告答辯理由以「主張本件實為借貸非屬贈與乙節，自當由其提出證明以實其說
    ，惟其未能提示認核借據及資金往來流程證明文書供核，所訴洵不足採。」相繩
    ，惟查：如訴狀所述，原告因遭鄰宅釀成火災波及而將相關借貸證明燒成灰燼，
    況原告自有子女及孫子女，依常情衡度，自應將該等款項以直接或間接方式給予
    子女或直系親屬，方符情理。此參前開大院九十年度訴字第一五二號判決理由六
    「何以原告逕捨其自身子女不為，而卻贈與三等姻親之外甥女○○○等三人，誠
    屬難以想像。」為由，而認無贈與行為，即臻明確。本案原告與方孝慈非為直系
    親屬之關係，原告自無對方孝慈為贈與等情，被告慮未及此，其事實之認定與經
    驗法則及論理法則顯為不符，應予撤銷。此一論見，財政部於審理原告配偶方林
    鳳鸞相同情況之贈與稅及罰鍰訴願事件，即持上開相同見解，於九十一年六月十
    八日以台財訴字第○九一○○○○八四一號訴願決定撤銷原處分，由原處分機關
    另為適法之處分，本件性質與之相同，被告自應參酌前述訴願決定意旨，註銷本
    件之核課，求為判決：撤銷原處分及訴願決定。被告則以：一、本稅部分：（一
    ）按「凡經常居住中華民國境內之中華民國國民，就其在中華民國境內或境外之
    財產為贈與者，應依本法規定，課徵贈與稅。」「本法稱贈與，指財產所有人以
    自己之財產無償給予他人，經他人允受而生效力之行為。」為遺產及贈與稅法第
    三條第一項及第四條第二項所明定。原告領取嘉義市○○段六三九及五八０地號
    等二筆土地補償費後，於八十九年四月十一日提領二百萬元（存單質借一百九十
    萬元及存款十萬元）存入其姪女方孝慈在世華銀行仁愛分行帳戶，被告乃核定八
    十九年度贈與總額二百萬元。原告主張其匯入方孝慈帳戶二百萬元部分，係其多
    年來陸續向方孝慈借入款項之返還，乃債務之清償行為，非贈與稅課徵之範疇云
    云。（二）參照最高法院十九年上字第二三四五號民事判例：「各當事人就其所
    主張有利於己之事實，均應負舉證之責，故一方已有適當之證明者，相對人欲否
    認其主張，即不得不更舉反證。」原告於八十九年四月十一日提領二百萬元存入
    方孝慈帳戶，既為原告所不爭，主張本件實為借貸非屬贈與乙節，自當由其提出
    證明以實其說，惟其未能提示任何借據及資金往來流程證明文書供核，所訴洵不
    足採。二、罰鍰部分：（一）按「納稅義務人違反第二十三條或第二十四條之規
    定，未依限辦理遺產稅或贈與稅申報者，按核定應納稅額加處一倍至二倍之罰鍰
    。」為遺產及贈與稅法第四十四條前段所明定。（二）原告於八十九年四月十一
    日提領二百萬元轉存入方孝慈帳戶，未據實申報涉及贈與，已如前述，違章事證
    明確，原處分依前揭法條規定，按所漏稅額處一倍之罰鍰四萬八千元，並無違誤
    ，從而被告所為之處分，並無任何違誤或不當，原處分及訴願決定應予維持等語
    ，資為抗辯，而聲明求為判決：駁回原告之訴。
二、按「凡經常居住中華民國境內之中華民國國民，就其在中華民國境內或境外之財
    產為贈與者，應依本法規定，課徵贈與稅。」「本法稱贈與，指財產所有人以自
    己之財產無償給予他人，經他人允受而生效力之行為。」「納稅義務人違反第二
    十三條或第二十四條之規定，未依限辦理遺產稅或贈與稅申報者，按核定應納稅
    額加處一倍至二倍之罰鍰；其無應納稅額者，處以九百元之罰鍰。」分別為遺產
    及贈與稅法第三條第一項、第四條第二項及第四十四條前段所明定。本件係原告
    領得土地補償費後於八十九年四月十一日提領二百萬元存入其姪女方孝慈在世華
    銀行仁愛分行帳戶，涉有贈與情事，被告乃核定贈與總額二百萬元，贈與淨額一
    百萬元，贈與稅額四萬八千元，並以違反遺產及贈與稅法第二十四條規定，按核
    定應納稅額加處一倍之罰鍰四萬八千元。原告雖主張：遺產及贈與稅法所稱之贈
    與，除贈與人有以自己之財產無償給予受贈人之意思表示外，尚須有受贈人之同
    意允受，始生贈與效力。本件原告匯入方孝慈帳戶之款項，係原告多年來陸續向
    方孝慈借入款項之返還，乃債務之清償行為，則此匯撥之舉既非無償之給付，即
    非贈與稅課徵之範疇。現代經濟社會眾多銀行帳戶間匯撥款項係屬常態，如僅憑
    該等帳戶間匯撥款項即認屬贈與，顯未慮及經濟社會之借貸及清償行為。復依民
    事訴訟法第二百七十七條前段明定：「當事人主張有利於己之事實者，就其事實
    有舉證之責任。」被告於未查得本件原告有贈與之意思表示，僅依匯撥款項資料
    ，即逕認贈與並予論罰，顯違反上揭法文之舉證責任分配原則云云。
三、按行政訴訟法第一百三十六條規定：「除本法有規定者外，民事訴訟法第二百七
    十七條之規定於本節準用之。」其立法理由稱：「．．．本法於撤銷訴訟或其他
    維護公益之訴訟，既已明定法院應依職權調查證據，故當事人並無主觀之舉證責
    任。至其餘訴訟，當事人仍有提出證據之主觀舉證責任，爰規定除本法有規定者
    外，民事訴訟法第二百七十七條之規定於本節準用之。」亦即撤銷訴訟因涉及公
    益，故同法第一百三十三條乃規定，行政法院應依職權調查證據，並無主觀之舉
    證責任之適用，僅生法院於審理調查後，相關要件事實仍有不明時，其不利益應
    如何分配之問題（即所謂客觀舉證責任）。又在稅務訴訟上之舉證責任，如考量
    原告負有協力發現實體的真實之義務，以及納稅申報制度的立場，原則上主張行
    使課稅權之稅務機關，固應對於課稅要件事實之存在，負舉證責任，但在稅務機
    關舉證非常困難，而由原告舉證比較容易之事實，毋寧使原告負舉證提出義務，
    就謀求事件之解決之點，從公平原則而言，以及訴訟經濟層面來看，均有符合社
    會的妥當性之處（參看陳清秀著行政訴訟法第三百八十八至三百八十九頁）。經
    查，原告於八十九年四月十一日提領二百萬元存入其姪女方孝慈在世華銀行仁愛
    分行之帳戶，此業經兩造陳明在卷，且原告於被告調查時亦自承有此資金流程，
    復有該收入傳票影本及被告機關八十九年十二月二十日之談話筆錄附原處分卷可
    稽。原告以該匯入之款項乃屬其多年來陸續向其姪女方孝慈借入款項之返還，卻
    未能提供相關證據資料以供查證，僅以該相關借貸證明已因火災燒成灰燼，且原
    告自有子女及孫子女，依常情豈有將財產贈與非直系親屬為由為爭執。惟依原告
    所述，其既係多年陸續向方孝慈借款達二百萬元，應有該款項流程及相關事證資
    以證明，且此又屬原告所知悉及生活領域所控制範圍之事項，自應由原告負協力
    調查之義務，而不應苛責被告就原告與方孝慈間之贈與事實未能再進一步舉證。
    又本院九十年度訴字第一五二號判決及財政部台財訴字第○九一○○○○八四一
    號訴願決定所述與本件事實不同，且屬個案上之判斷，自不得拘束本院就本件事
    實之認定，是原告起訴主張，自非可採。
三、綜上所述，原告之主張，核無足採。被告以原告提領二百萬元存入其姪女方孝慈
    世華銀行仁愛分行帳戶，涉有贈與情事，核定贈與總額二百萬元，贈與淨額一百
    萬元，贈與稅額四萬八千元，並以原告違反遺產及贈與稅法第二十四條規定，按
    核定應納稅額加處一倍之罰鍰四萬八千元，洵無違誤，復查決定及訴願決定予以
    維持，亦無不合。原告提起本件訴訟，求為撤銷，為無理由，應予駁回。又本件
    係簡易訴訟事件，故不經言詞辯論而為判決。
據上論結，本件原告之訴為無理由，依行政訴訟法第二百三十三條第一項、第一百九
十五條第一項後段、第九十八條第三項前段，判決如主文。
中　　　華　　　民　　　國    九十一　　年　  　九　　　月　　  三十　　日
                              高雄高等行政法院第一庭
                                          法      官　  陳光秀
右為正本係照原本作成。
如不服本判決，應於送達後二十日內，向本院提出上訴狀並表明上訴理由，如於本判
決宣示後送達前提起上訴者，應於判決送達後二十日內補提上訴理由書（須按他造當
事人人數附繕本）。
提起上訴應預繳送達用雙掛號郵票七份（每份三十四元）。
中　　　華　　　民　　　國    九十一　　年　  　九　　　月　　  三十　　日
                                          法院書記官    周良駿
附註：
行政訴訟法第二百三十五條（第一項、第二項）：
對於適用簡易程序之裁判提起上訴或抗告，須經最高行政法院之許可。
前項許可，以訴訟事件所涉及之法律見解具有原則性者為限。
